
# Estatística descritiva de um banco de dados de pacientes pediátricos com tumores do sistema nervoso central

### Paula Maria Pereira Freire, Universidade Federal do Ceará; Francisco Hélder Cavalcante Félix, Centro Pediátrico do Câncer - Hospital Infantil Albert Sabin; Juvenia Bezerra Fontenele, Curso de Farmácia - Universidade Federal do Ceará

**Abstract:** Um banco de dados de pacientes pediátricos com tumores do sistema nervoso central diagnosticados em um grande hospital estadual foi criado pelos autores. Foram incluídos 395 pacientes com tumores cerebrais primários.

**Keywords:** tumores do sistema nervoso central, cancerologia pediátrica, estística escritiva

`r format(Sys.time(), '%B %d, %Y')`

## Introdução:

A ciência aberta baseia-se principalmente na capacidade de divulgar (compartilhar) eletronicamente as informações coletadas (dados brutos) e produzidas (análises e seus resultados) de um projeto de pesquisa através da internet. Dessa forma, 2 consequências advém imediatamente:
1 - Transparência da informação e do processo científicos, inclusive para públicos não técnicos.
2 - Capacidade irrestrita de comentários, tanto por especialistas (análogo ã _revisão por pares_), quanto por não especialistas (que poderíamos chamar de *revisão cidadã*).

O observador arguto já pode levantar a questão de que o controle de comentários numa plataforma é dos controladores daquele serviço, ou seja, é possível criar um canal de comunicação tipo "ciência aberta", porém unidirecional, sem recepção de comentários (ou pior, é possível censurá-los). Independentemente disso, os _comentários a uma publicação livremente disponível na internet_ podem ser publicados em *qualquer canal* sem relação com o canal original e referenciado ao primeiro. Ou seja, não há como verdadeiramente censurar comentários a uma publicação livre na internet.

Outra característica importante da ciência aberta é a capacidade de *reuso* de informações, o que pode ser entendido como a principal utilidade social da ciência aberta. Esta característica simples tem o potencial de otimizar a produção científica a nível global. Bastaria isso para justificar a implementação em larga escala da ciência aberta. Outros benefícios podem ser descritos de forma ilimitada.

Esta é a implementação de ciência aberta que criei, baseando-me largamente em projetos já existentes. Trata-se de um caderno de pesquisa aberto, armazenado num repositório remoto para o programa Git (existem vários), gerado através de um serviço de integração contínua (CI) em nuvem (vários idem) e com a estrutura de um pacote da linguagem estatística R, usada para as análises. *Não se trata de um pacote verdadeiro*, apesar de ter um diretório de código R e um arquivo de definições DESCRIPTION. O objetivo desse mimetismo é facilitar as análises numa plataforma de CI. Um pacote de R é um programa com funções utilizáveis. Não é isso que este(s) caderno(s) é(são). Assim, propositadamente deixe de fora partes imprescindíveis de um pacote, como o NAMESPACE e os manuais.

Na seção a seguir, são mostrados resultados de análises estatísticas concernentes a este caderno aberto de pesquisa em particular. Todos os dados pertinentes a seres humanos são adequadamente desidentificados.

## Análises:

```{r warning=F, message=F}
require(pander)  
require(survival)
snc<-read.csv('../data/snc.csv')
attach(snc)  

```

```{r Sexo, fig.path='../fig', fig.height=10, fig.width=12, fig.cap='Pacientes segundo o sexo'}
barplot(summary(snc$sex), names.arg=c("masculino","feminino"),xlab="Sexo")
```


_Dados e código para replicação estão disponíveis no repositório do GitHub do projeto_
